臺灣士林地方法院民事判決　　　　　　　　　　　　　九十三年度訴字第二六一號
　　原　　　告　甲○○
　　訴訟代理人　李文輝律師
　　被　　　告　乙○○
　　訴訟代理人　蕭隆泉律師
　　複　代理人　胡志彬律師
右當事人間回復原狀等事件，本院於民國九十三年九月十七日辯論終結，判決如下：
    主      文
被告應於原告將坐落台北市南港區○○○路○段二巷五四弄三號三樓房屋，及該屋坐
落之台北市○○區○○段二小段二九七地號土地應有部分四八八○分之五四，移轉登
記並交還之同時，給付原告新台幣伍佰陸拾壹萬陸仟玖佰捌拾捌元及如附表一所示之
利息。
原告其餘之訴駁回。
訴訟費用由被告負擔百分之九十七，餘由原告負擔。
本判決原告勝訴部分於原告以新臺幣壹佰捌拾柒萬元為被告供擔保後，得假執行；但
被告如以新台幣伍佰陸拾壹萬陸仟玖佰捌拾捌元為原告供擔保，或將上開金額提存後
，得免為假執行。
原告其餘假執行之聲請駁回。
    事實及理由
甲、程序方面：
    本件原告原起訴請求被告應給付新台幣（下同）五百七十九萬一千零二十八元及
    及其利息，嗣於本院民國九十三年四月十五日減縮請求金額為五百七十七萬一千
    零二十八元及其利息，核屬減縮應受判決事項之聲明，依民事訴訟法第二百五十
    五條第一項第三款規定，應予准許。
乙、實體方面：
一、本件原告起訴主張：兩造於民國九十二年七月二十八日簽訂買賣契約，約定由原
    告以五百三十萬元向被告購買坐落門牌號碼台北市南港區○○○路○段二巷五四
    弄三號三樓房屋、該屋坐落之台北市○○區○○段二小段二九七地號土地應有部
    分四八八○分之五四（以下簡稱：系爭房、地），扣除事後減價二萬元，原告已
    分別於九十二年七月二十九日、八月十六日各給付五十三萬元，同年九月二十六
    日給付五十四萬元，並同年十月十八日給付尾款三百六十八萬元，總計價款五百
    二十八萬元，被告亦於同年十月間交付系爭房、地並辦理所有權移轉登記。原告
    於九十二年十二月底裝潢系爭房屋時，發現房屋混凝土有異常剝落情形，經承攬
    裝潢之信德工程股份有限公司（以下簡稱：信德公司）將混凝土採樣送請桂田實
    驗室測試結果，發現氯離子含量超過標準值數十倍之多，系爭房屋顯為海砂屋且
    混凝土強度嚴重不足，存有減少價值及通常效用之瑕疵，原告業依民法第三百五
    十九條規定，以存證信函向被告為解除契約之意思表示，並再以起訴狀繕本之送
    達為解除系爭房、地買賣契約之意思表示，依民法二百五十九條第二款規定，請
    求返還已交付之價金五百二十八萬元及各自如附表一所示價金受領日起按法定利
    率年息百分之五計算之利息。又原告就系爭房屋已委請信德公司裝潢，裝潢費用
    信德公司合計請款四十九萬一千零二十八元，就此原告另依民法第二百二十七條
    第二項、民法第二百五十九條第五款、第一百七十九條規定，請求被告給付四十
    九萬一千零二十八元，及自起訴狀繕本送達翌日按法定利率年息百分之五計算之
    利息。並聲明：被告應給付原告五百七十七萬一千零二十八元，及如附表所示之
    利息。(二)願供擔保，請准宣告假執行。
二、被告則以：被告購買系爭房、地，居住多年，均未查覺有任何異狀，同一大樓眾
    多住戶，居住達十餘年者，亦未曾反應有何異狀，被告因新婚換居而出售系爭房
    、地，若解除契約，被告亦將成為受害者，而有顯失公平情事，請依減少價金方
    式處理。縱鈞院認本件有解除契約之必要，被告就原告返還系爭房、地之義務，
    與原告返還價金之請求，主張同時履行抗辯。又原告之裝潢經鑑定人鑑定結果，
    總價約四十三萬六千三百九十六元，原告主張費用為四十九萬一千零二十八元，
    顯然過高。又被告並非明知系爭房屋有何瑕疵而故為隱瞞出售，原告主張依民法
    第二百二十七條第二項規定請求損害賠償，應無理由，且原告所為裝潢對原告既
    非必要更非有益，與民法第二百五十九條第五款規定，尚有未合；再原告所列裝
    修項目中，燈具設備、部分水電材料（雙插座組、單切型附蓋版、雙切暗開關型
    附蓋版、冷氣單插附蓋、電鈴壓扣附蓋版、電視天線插座附蓋版、電話插座附蓋
    版、盲蓋版）、浴廁換氣機、部分衛浴設備（單體馬桶、免治馬桶座、臉盆、臉
    盆龍頭、浴缸、浴缸龍頭）及木作工程之玄關柚木實木拉門等，均未與系爭房屋
    附合，未由被告取得所有權，是原告主張不當得利返還，亦無理由。並聲明：(一)
    原告之訴駁回；(二)如受不利判決，願供擔保請准宣告假執行。
三、原告主張兩造就系爭房、地於九十二年七月二十八日訂立買賣契約，約定價金五
    百三十萬元，嗣經兩造協議減為五百二十八萬元，原告已分別於九十二年七月二
    十九日、八月十六日各給付五十三萬元，同年九月二十六日給付五十四萬元，並
    同年十月十八日給付尾款三百六十八萬元，被告亦於同年十月間交付系爭房、地
    並辦理所有權移轉登記，原告已於九十三年二月十八日以存證信函向被告為解除
    契約之意思表示，並經被告收受等情，業據提出買賣契約書（含付款備忘錄）、
    存證信函及回執（均影本）等件為證，且為被告所不爭執，自堪信為真實。基此
    ，本件爭點應在於：(一)系爭不動產是否有原告主張氯離子含量過高或其他瑕疵而
    減少價值、通常效用或契約預定效用？(二)原告得否以前開瑕疵行使解除權？解除
    契約有無顯失公平之情形？(三)被告裝潢費支出四十九萬一千零二十八元是否得依
    民法第二百五十九條第五款、第一百七十九條或第二百二十七條第二項向被告請
    求給付？得請求金額為何？
四、按物之出賣人對於買受人，應擔保其物依第三百七十三條之規定危險移轉於買受
    人時無滅失或減少其價值之瑕疵，亦無滅失減少其通常效用或契約預定效用之瑕
    疵，民法第三百五十四條前段定有明文。本件原告主張買賣標的之系爭房屋存有
    瑕疵，係以系爭房屋氯離子含量過高、混凝土強度嚴重不足等事實為據，經查：
  (一)原告主張系爭房屋氯離子含量過高之事實，業據提出桂田實驗室於九十二年十二
    月二十九日採樣測試報告一紙為證，依該測試報告記載，採樣部分每立方公尺水
    溶性氯離子含量為二‧五九九公斤。
  (二)經本院囑託兩造同意之鑑定機關台灣省土木技師公會鑑定結果，鑑定人於系爭房
    屋房間樑、客廳樑、中臥房柱、中臥房樓版、小臥房頂版等位置採樣結果，試驗
    值（單位：公斤／立方公尺）分別為○‧一七、○‧七三、○‧五三、二‧一五
    、○‧九○，除房間樑部分外，均已逾經濟部標準檢驗局ＣＮＳ（中國國家標準
    ）三○九○總號規範所規定之○‧三以下標準。依上鑑定數據，系爭房屋混凝土
    所含水溶性氯離子含量偏高，是為高氯離子混凝土建築物，乃一般通稱之「海砂
    屋」。另鑑定報告亦指出：「鑑定標的物中臥房及小臥房頂版混凝土已受高氯離
    子含量之影響產生嚴重損壞、鋼筋腐蝕銹脹、樓版混凝土剝落、平頂樓版無法支
    撐其上方樓層住戶原設計日常生活載重，經鑑定評估中臥房頂版及小臥房頂版等
    ，三樓及四樓住戶均有住居安全顧慮」「鑑定標的物三樓中臥房及小臥房平頂混
    凝土樓版之損壞嚴重應立即修復，未修復前應避免進入甚或繼續居住上述房間內
    」（包含三樓及其正上方四樓相對應之房間）（卷附鑑定報告第四、五頁）。
  (三)除前述水溶性氯離子含量偏高問題外，鑑定人就房間樑、客廳樑、主臥房柱所做
    混凝土中性化深度檢測，結果分別為○‧二、○‧六、一‧○公分，程度輕微；
    惟混凝土抗壓測強度檢測結果，房間樑、客廳樑、主臥房柱試驗值（單位：公斤
    ／平方公分）分別為五四、八九、九二，平均值為七八，依圖面規定強度二一○
    計算，實際平均強度僅達約百分之三十七（與房屋興建當時建築術規則第三百五
    十二條第二款所規定平均值不得小於規定壓力強度百分之八十五、單一試體壓力
    強度不得小於百分之七十五之標準），低於設計強度甚多。綜合前述氯離子含量
    偏高、混凝土強度偏低、平頂混凝土剝落、樓板鋼筋嚴重腐蝕等跡象，鑑定報告
    並謂：「建物之朽壞情況嚴重經鑑定評估有住居安全之慮」（參鑑定報告第六頁
    ）。
  (四)依上所述，系爭房屋含水溶性氯離子含量偏高，已逾逾經濟部標準檢驗局ＣＮＳ
    （中國國家標準）三○九○總號規範所規定之○‧三以下標準甚多，乃房屋買賣
    習稱之「海砂屋」，顯有減少價值之瑕疵；又水溶性氯離子含量偏高、混凝土強
    度顯然偏低之事實，業已危及住居安全，亦顯足以減損甚或滅失房屋作為居住使
    用之通常效用，出賣人即被告自應依民法第三百五十四條規定負瑕疵擔保責任。
五、次按買賣因物有瑕疵，而出賣人應負擔保之責者，買受人得解除其契約或請求減
    少其價金，但依情形，解除契約顯失公平者，買受人僅得請求減少價金，民法第
    三百五十九條定有明文。又前開條文但書所謂買受人解除契約顯失公平，係指瑕
    疵對買受人所生之損害，與解除對出賣人所生之損害，有失平衡之情形而言（最
    高法院九十年台上字第五六四號、九十一年台上字第二四五一號、九十二年台上
    字第二三六○號判決意旨參照）。再為買賣標的之數物中，一物有瑕疵者，當事
    人之任何一方，如因有瑕疵之物，與他物分離而顯受損害者，得解除全部契約，
    亦為民法第三百六十三條第二項所明定。經查：本件系爭房屋有前述多項瑕疵，
    業已影響居住安全，且依前揭鑑定報告，短期之改善方法須拆除系爭中臥房、小
    臥房之混凝土，再重新組立模版、配筋及澆置新混凝土，所需費用約二十四萬二
    千六百九十元，長期性考量則需辦理整棟房屋之安全鑑定，如需加勁補強時需以
    整棟建物為之，方為有效，如經評估其他樓層也已朽壞，則需整棟建物拆除重建
    （鑑定報告第六頁），另參諸一般房屋買賣之經驗法則，購屋者幾無意願購買高
    氯離子含量房屋，且原告購屋目的意在居住而非重建，是系爭房屋前述瑕疵應可
    謂重大，衡量買受人不解除契約可能之損害，與出賣人因解除契約所受之損害，
    買受人之解除契約對出賣人尚非顯失公平，自應許原告以系爭房屋存有前述瑕疵
    為由解除契約，被告單以自身處境主張原告解除契約對其顯失公平云云，應無可
    採。又系爭不動產之房屋、土地雖為二獨立之物，惟系爭房屋、土地本應隨同移
    轉（公寓大廈管理條例第四條），原告所以購買系爭土地應有部分，亦係因該土
    地為系爭房屋所坐落之基地，是系爭房屋既存有瑕疵，土地與房屋分離將致買受
    人顯受有損害，原告即不可能單獨購買土地，依前揭說明，原告自得解除全部房
    、地之買賣契約。
六、另按契約解除時，當事人雙方回復原狀之義務，受領之給付為金錢者，應附加自
    受領時起之利息償還之；就返還之物，已支出必要或有益之費用，得於他方受返
    還時所得利益之限度內，請求其返還，民法第二百五十九條第二款、第五款分別
    定有明文。又應付利息之債務，其利率未經約定，亦無法律可據者，週年利率為
    百分之五，亦同法第二百零三條所明定。經查：
  (一)本件原告已分別於九十二年七月二十九日、八月十六日各給付五十三萬元，同年
    九月二十六日給付五十四萬元，並同年十月十八日給付尾款三百六十八萬元已如
    前述，原告並已依法解除契約，則原告請求被告返還已交付之買賣價金五百二十
    八萬元，及分別自附表一所示受領時起算按法定利率年息百分之五計算之利息，
    依前揭民法第二百五十九條第二款規定，即屬有據。
  (二)至原告另請求支出裝潢費用四十九萬一千零二十八元部分：
  1.系爭房屋裝潢安裝情形：
  (1)原告主張購入系爭房屋後，曾委請信德公司施作裝潢，除燈具設備、部分水電材
    料（雙插座組、單切型附蓋版、雙切暗開關型附蓋版、冷氣單插附蓋、電鈴壓扣
    附蓋版、電視天線插座附蓋版、電話插座附蓋版、盲蓋版）、浴廁換氣機、部分
    衛浴設備（單體馬桶、免治馬桶座、臉盆、臉盆龍頭、浴缸、浴缸龍頭）及木作
    工程之玄關柚木實木拉門，其餘如附表二所示裝潢項目均已施作附合系爭房屋，
    業據本院現場勘驗屬實，且有鑑定報告所附現場照片附卷可稽，復為兩造所不爭
    執，自堪信為真實。
  (2)又被告主張附表二所示燈具設備、部分水電材料（雙插座組、單切型附蓋版、雙
    切暗開關型附蓋版、冷氣單插附蓋、電鈴壓扣附蓋版、電視天線插座附蓋版、電
    話插座附蓋版、盲蓋版）、浴廁換氣機、部分衛浴設備（單體馬桶、免治馬桶座
    、臉盆、臉盆龍頭、浴缸龍頭）尚未安裝等情，亦有附於鑑定報告之前開器材堆
    置照片可稽，原告對此亦未為爭執，亦堪信為真實。
  (3)至被告另主張浴缸、玄關柚木實木拉門亦未安裝部分：
  依鑑定報告所附編號四一、四二、四三號照片，浴缸確已安裝於系爭房屋，被告
    主張尚未附合，應無可採。
  另依鑑定報告所附編號四五至四九號照片，可知系爭房屋之實木拉門門框業已施
    作附著系爭房屋，拉門雖未配合放置於門框，然二者實屬一體不可分，均認整組
    實木拉門均已附合系爭房屋而為房屋之重要成分，始符拉門、門框之整體效用。
  2.如附表二所示施工項目，除燈具設備、部分水電材料（雙插座組、單切型附蓋版
    、雙切暗開關型附蓋版、冷氣單插附蓋板、電鈴壓扣附蓋版、電視天線插座附蓋
    版、電話插座附蓋版、盲蓋版）、浴廁換氣機、部分衛浴設備（單體馬桶、免治
    馬桶座、臉盆、臉盆龍頭、浴缸龍頭）等項外，均已安裝、施作完成，工資、材
    料之客觀價值，依鑑定之結果應為三十三萬六千九百八十八元（計算式：160650
    +1600+600+50400+5720+11000+4300+45000+2700+6825+9000+6750+207000=33698
     8），其既均已附合於系爭房屋，且項目、內容均屬居家生活所必需，原告返還
    系爭房屋後，被告就系爭房屋繼續使用，除非有拆除之計畫，否則客觀上自屬有
    益之費用，原告自得依民法第二百五十九條第五款規定請求返還，被告辯稱非屬
    有益費用，自屬無據。又前開准許部分既依民法第二百五十九條第五款之規定請
    求即屬有理由，原告併依民法第二百二十七條第二項、第一百七十九條請求，即
    無審酌必要。
  3.至原告如1.(2)部分，迄未安裝附合於系爭房屋，屬獨立之動產，兩造解除系爭契
    約移轉系爭房屋所有權予被告後，未附合之前開動產所有權仍歸屬原告所有，自
    非被告所得受之利益，原告依民法第二百五十九條第五款解除契約回復原狀法律
    關係，或第八百十六條、第一百七十九條不當得利法律關係請求，均屬無據。
  4.另按「因可歸責於債務人之事由，致為不完全給付者，債權人得依關於給付遲延
    或給付不能之規定行使其權利」「因不完全給付而生前項以外之損害者，債權人
    並得請求賠償」民法第二百二十七條定有明文。又民法第二百六十條規定解除權
    之行使，不妨礙損害賠償之請求，並非積極的認有新賠償請求權發生，不過規定
    因其他已發生之賠償請求權，不因解除權之行使而受妨礙。故因契約消滅所生之
    損害，並不包括在內，因此該條所規定之損害賠償請求權，係專指因債務不履行
    之損害賠償而言，亦最高法院五十五年台上字第二七二七號判例意旨所明揭。本
    件原告所主張之損害，係裝潢系爭房屋所支出之費用，惟此一原告所稱「損害」
    ，並非被告提出有瑕疵之系爭房屋，致原告為回復原狀修補系爭房屋瑕疵所為之
    支出，亦非該具有瑕疵之房屋，致原告固有之人格權、財產權受有損害，原告解
    除系爭買賣契約前，並非得依債務不履行規定而為請求，乃原告解除系爭買賣契
    約後新生之無益費用損害，揆諸前揭判例意旨，自不得於解除契約後另依不完全
    給付規定另為請求。
  5.按給付無確定期限者，債務人於債權人得請求給付時，經其催告而未為給付，自
    受催告時起，負遲延責任。其經債權人起訴而送達訴狀，或依督促程序送達支付
    命令，或為其他相類之行為者，與催告有同一之效力。遲延之債務，以支付金錢
    為標的者，債權人得請求依法定利率計算之遲延利息，民法第二百二十九條第二
    項、第二百三十三條第一項前段分別定有明文。前揭原告所得請求被告給付之三
    十三萬六千九百八十八元，係解除契約後所生之回復原狀請求權，為不定期限之
    金錢債務，原告於起訴前之九十三年二月間即以存證信函為解除契約之意思表示
    並請求返還價金，其於起訴後一併請求自起訴狀繕本送達翌日即九十三年三月十
    七日起至清償日止，按法訂利率年息百分之五計算之利息，洵屬有據。
七、再按契約解除時，由他方所受領之物，應返還之，民法第二百五十九條第二款定
    有明文。又當事人因契約解除而生之相互義務，於他方當事人未為對待給付前，
    得拒絕自己自己之給付，亦為同法第二百六十一條準用第二百六十四條第一項前
    段所明定。原告自被告受領系爭房、地之給付，被告就其價金五百二十八萬元之
    返還與原告系爭房、地之返還義務主張同時履行抗辯，揆之前揭法條規定，應屬
    有據。
八、綜上所述，原告本於前揭原因事實，依據民法第二百五十九條第二款、第五款之
    規定，請求被告於原告返還系爭房、地之同時，給付五百六十一萬六千九百八十
    八元（0000000+336988=0000000），及如附表一所示之利息，為有理由，應予准
    許；逾此部分之請求（含未附同時履行條件之給付請求），則為無理由，應予駁
    回。
九、兩造陳明願供擔保，聲請宣告假執行或免為假執行，經核原告勝訴部分，合於法
    律規定，爰分別酌定相當之擔保金額宣告之；原告其餘假執行之聲請，因訴之駁
    回而失所依據，不予准許。
十、本件事證已臻明確，兩造其餘主張、陳述及所提之證據，經審酌均與本院前揭判
    斷不生影響，爰不一一詳予論述，附此敘明。
十一、訴訟費用負擔之依據：民事訴訟法第七十九條。
中　　　華　　　民　　　國　　九十三　　年　　　十　　　月　　　四　　　日
                                        臺灣士林地方法院民事第二庭
                                            法　　　官　王本源
右為正本係照原本作成。
如對本判決上訴須於判決送達後廿日內向本院提出上訴狀。
中　　　華　　　民　　　國　　九十三　　年　　　十　　　月　　 十一 　　日
                                            法院書記官  戴顯澄
附表一：
┌──┬────────────┬───────────────────┐
│編號│金額（新台幣／元）      │    利   息   起   訖   日            │
├──┼────────────┼───────────────────┤
│一  │五十三萬                │民國九十二年七月二十九日起至清償日止，│
│    │                        │按年息百分之五計算之利息。            │
├──┼────────────┼───────────────────┤
│二  │五十三萬                │民國九十二年八月  十六日起至清償日止，│
│    │                        │按年息百分之五計算之利息。            │
├──┼────────────┼───────────────────┤
│三  │五十四萬                │民國九十二年九月二十六日起至清償日止，│
│    │                        │按年息百分之五計算之利息。            │
├──┼────────────┼───────────────────┤
│四  │三百六十八萬            │民國九十二年十月  十八日起至清償日止，│
│    │                        │按年息百分之五計算之利息。            │
├──┼────────────┼───────────────────┤
│五  │三十三萬六千九百八十八元│民國九十三年三月  十七日起至清償日止，│
│    │                        │按年息百分之五計算之利息。            │
└──┴────────────┴───────────────────┘
